臺北高等行政法院判決　　　　　　　　　　　　　　九十一年度訴字第四九二五號
　　　　　　　　　　　　　　　.
　　原　　　告　法商．樂斯福公司
　　　　　　　　(LESAFF.
　　　　　　　　　　　　　　　.
　　代　表　人　魯章．樂斯福.
　　　　　　　　(LUCIEN.
　　訴訟代理人　陳長文律師
　　　　　　　　蔡瑞森律師
　　被　　　告　經濟部智慧財產局
　　代　表　人　蔡練生（局長）
右當事人間因商標註冊事件，原告不服經濟部中華民國九十一年九月二十七日經訴字
第○九一○六一二三二四○號訴願決定，提起行政訴訟。本院判決如左：
    主  文
原告之訴駁回。
訴訟費用由原告負擔。
    事  實
壹、事實概要：
    緣原告前於民國（以下同）九十年三月九日以「NEVADA」商標（以下簡稱系爭商
    標），指定使用於商標法施行細則第四十九條所定商品及服務分類表第三十類之
    酵母商品，向被告申請註冊，案經被告審查，認系爭商標圖樣上之「NEVADA」，
    係美國之州名，以之作為商標指定使用於所指定之商品，難謂無使公眾對其商品
    之產地產生誤認誤信之虞，應不准註冊，而以九十一年六月十三日商標核駁第二
    六六四一○號審定書予以核駁之處分。原告不服，提起訴願，遭駁回後，遂向本
    院提起行政訴訟。
貳、兩造聲明：
一、原告聲明：求為判決
１、訴願決定及原處分均撤銷。
２、命被告就申請案號第00000000號「NEVADA」商標註冊申請案作成准予審
    定之處分。
３、訴訟費用由被告負擔。
二、被告聲明：
    被告未於言詞辯論期日到場，據其提出之書狀，聲明求為判決如主文所示。
、兩造爭點：
    系爭商標有無使公眾對其商品之性質、品質或產地產生誤認誤信之虞？有無商標
    法第三十七條第六款規定之適用？
一、原告陳述：
１、本件之爭點係在以「NEVADA」作為商標，是否有使公眾誤認誤信其商品之性質、
    品質或產地之虞，有無商標法第三十七條第六款規定之適用，從而不得申請註冊
    。
２、按商標圖樣「使公眾誤認誤信其商品之性質、品質或產地之虞者，不得申請註冊
    」，固為商標法第三十七條第六款所明定。惟按條文之反面解釋，商標圖樣無使
    公眾誤認誤信其商品之性質、品質或產地之虞時，則應無不准註冊之理。又按商
    標法第五條第一項之規定，商標所用之文字、圖形、記號、顏色組合或其聯合式
    ，應足以使一般商品購買人認識其為表彰商品之標識，並得藉以與他人商品相區
    別，又依同法第五條第二項規定：「不符前項規定之圖樣，如經申請人使用且在
    交易上已成為申請人營業上商品之識別標識者，視為已符合前項規定」。
３、系爭商標並無使公眾誤信其商品之產地之虞：
(1)、按商標圖樣「使公眾誤認誤信其商品之性質、品質或產地之虞者，不得申請註冊
    」，固為商標法第三十七條第六款所明定，惟該款規定之立法意旨在避免一般消
    費者對標示該圖樣之商品之性質、品質或產地發生混淆誤認之虞。故依條文之反
    面解釋，倘商標圖樣並無破壞商業公平競爭秩序，且無使公眾誤認誤信其商品之
    性質、品質或產地之虞時，則應無不准註冊之理。又關於商標有使公眾誤認誤信
    「產地」之虞，不得註冊之規定，並非適用於所有一切之地理名稱。另按世界全
    球各國商標法皆否准具有產地說明之商標申請註冊，此自「與貿易有關之智慧財
    產權協定（ Agreement on Trade-Related Aspects of Intellectual Property
    Rights, TRIPS）」 中關於「產地標示之保護」（Article 22： Protection of
    Geographical Indications）以及「酒類和烈酒產地標示之額外保護」（Artic-
    le 23： Additional  Protection for  Geographical Indications for Wines
    and Spirits） 各條款之規範精神即可得知，惟各國針對「產地說明」之意義以
    及適用範圍亦有相當之限制。茲舉英國商標法為例，英國商標法第三條第一款關
    於「核駁註冊之絕對事由」之規定：「有下列情形之一者不得申請註冊：．．．
    (c) 商標含有在商業上係用於指示商品或服務之種類、品質、數量、用途、價值
    、產地，提供商品或服務之時間或其他特性等之專屬標識或表示。」而英國商標
    專利局根據歷年判例、實務見解所編纂頒佈之審查基準，進一步闡明所謂「產地
    說明」之意義及適用範圍：「商標法第三條第一款 (c)之真意解釋如后：地理名
    稱不應被禁止註冊為商標，除非在相關大眾心目中，該地理名稱已與指定商品產
    生相當之直接關聯性；或者相關商品產製業者未來極有可能使用該地理名稱作為
    該類商品之產地標示者； Article 3(1)(c)  of the First Council Directive
    89/104/EEC of 21 December 1998 to approximate of the laws of the Memb-
    er States relating to trade marks is to be interpreated as meaning th-
    at: it does not prohibit the registration of geographical names as tr-
    ade marks solely where the names designate places which are, in the m-
    ind of the relevant class of persons, currently associated with the c-
    ategory of goods in questions ; it also applies to  geographical names
    which are liable to be used in future by the undertakings concerned as
    an indication of the geographical origin of that category of goods ;．
    ．．」故由於我國甚少有關於商標有「產地」誤認之虞之判例，不妨參酌國外之
    立法例，以為本件之審理依據。
(2)、此外，被告於實際審理「產地說明」商標時，亦與英國商標實務採同一之見解，
    此可由被告於九十二年一月七日中台異字第Ｇ00000000號商標異議審定
    書中作出以下之見解，得到證實：「．．．就異議人所送資料以觀，該城市（蒙
    地卡羅）並不以產製鞋類商品為主，或因產製鞋類商品而具聲譽，被異議人以系
    爭商標指定使用於鞋子．．．等商品申請註冊，並不當然與「MONTE CARLO」 （
    蒙地卡羅）產生特定聯想，難謂有使公眾對其商品之產地有誤認誤信之虞，且衡
    酌國、內外廠商以類似該地理名稱作為系爭商標所使用鞋類商品相關之產地所在
    多有，本件「MONTE CARLO」 地理名稱非為系爭商標所指定使用鞋類商品相關之
    產地，異議人僅執系爭商標圖樣「MONTECARLO」相似於「MONTE CARLO」 地理名
    詞，而未就同業間使用情形提出具體事證，尚難認定本件系爭商標之審定影響同
    業競爭秩序而有前揭法條（第三十七條第六款）規定之情事，自無適用之餘地。
    ．．．」由被告見解可知被告於實際審理地理名稱商標之註冊時，並非僅就商標
    圖樣文字是否為一可自字典中查詢得知之地理名稱為唯一的審查依據。
(3)、系爭商標「NEVADA」（內華達），雖為美國五十州之一，惟該州位於美國西部，
    屬沙漠地形，並不適於一般農作物或加工經濟產物之生產製造，故從未聽聞內華
    達州以出產任何商品知名。內華達州既在業界及一般大眾心中不以出產「酵母」
    商品聞名於世，相關消費者或廠商欲購買該等商品時，將不會與內華達州產生直
    接之聯想，從而誤認「NEVADA」為指定商品「酵母」之產地之情事發生。再者，
    系爭商標使用至今已將近十年，從未聽聞同業中有欲取得「NEVADA」之註冊，而
    對原告取得「NEVADA」之註冊有任何之異議，亦未聽聞消費者誤認為所購買之「
    NEVADA」酵母為內華達州所生產之糾紛發生，足見「NEVADA」商標指定使用於酵
    母商品並無使公眾誤認誤信「產地」之虞。故被告對「NEVADA」之核駁處分，恐
    有過度保護之虞，且有礙工商發展致鉅。
(4)、被告於審究以地名作為商標申請註冊時，僅機械化的一概否認「地名」商標之註
    冊性，直接認定「地名」商標即有使消費者對「產地」發生混淆之虞，並未考量
    消費者在實際市場交易時之識別能力，且在沒有任何市場調查的證據之下，而逕
    謂系爭商標「有使公眾誤認誤信其商品之性質、品質或產地之虞」，被告之處分
    實嫌草率。事實上，以現今消費者之知識程度，並不會因為其購買「NEVADA牌」
    之酵母，即產生該酵母係內華達州所生產之聯想，且憑商品之外包裝，消費者亦
    可知悉商品由法國造（Made in France），產製主體為「法商樂斯福公司」，更
    加不致於對商品之產地有混淆誤認，故系爭商標指定使用於「酵母」商品，並不
    會對消費者之權益產生任何侵害。更有甚者，系爭商標「NEVADA」已在美國獲准
    註冊，倘因系爭商標有使消費者對「產地」發生誤認之虞，則應與美國國民之權
    益有更直接之相關；惟由系爭商標在美國獲准註冊之情況，更加足以顯示「NEV-
    ADA」 指定專用於「酵母」商品，並不致對商品之產地造成混淆誤認，故被告在
    審究地名商標之註冊時，並未考量消費者實際交易當時之識別程度及混淆誤認之
    可能性，其處分實難令人甘服。
４、系爭商標業經原告長期且廣泛之使用而成為營業上商品之識別標章，縱使有「不
    具顯著性」之虞，也因原告之使用而成為商標法第二項中「營業上商品之識別標
    識」，應得以註冊：
(1)、原告係一以製造酵母、發酵粉等家庭食用粉類製品聞名遐耳之國際性公司。系爭
    商標雖以「NEVADA」作為商標，然其設計緣由，僅在表示該品牌之酵母色澤金黃
    ，粉末如沙，予人沙漠地區之聯想。再加上「NEVADA」之讀音響亮，頗能使消費
    者對該品牌留下深刻之印象，故系爭商標極具創意。又該商標雖為美國內華達州
    名，然「NEVADA」並非酵母業界所通用之名稱，故系爭商標使用於「酵母」商品
    既具有原創性亦予消費者商品之想像力，為極佳之隱喻性商標，依商標法第五條
    第一項之規定，具相當識別力，應得以註冊。
(2)、為宣傳及推廣「NEVADA」酵母商品，原告不惜斥鉅資印製各國語言之型錄，以供
    業界使用。此外，在原告建立良好之商譽及戮力經營下，銷售網已遍及世界各地
    ，從西元一九九四年至二○○一年之銷售額如下：
    年    度（西元）        銷售額（單位：澳幣）      數量（單位：公噸）
    一九九四                四百八十九萬一千元        一千三百00
    0000                0百六十八萬九千元        一千五百四十
    一九九六                五百二十萬三千元          一千三百四十八
    一九九七                六百三十四萬二千元        一千四百九十九
    一九九八                八百九十九萬九千元        二千一百七十六
    一九九九                一千四百零二萬元          三千六百二十
    二○○○                一千九百八十二萬八千元    五千一百五十四
    二○○一                二千六百六十四萬五千元    六千九百二十八
    （澳幣：台幣 = 一：二二）
    在中華民國台灣，原告更透過「永誠工業股份有限公司（Yung Cheng Industri-
    es Ltd.）」 負責在台灣之一切有關「NEVADA」酵母之宣傳銷售事宜，並以「雪
    山」作為其中文商標，併隨使用在各種宣傳品上，使「NEVADA」雪山牌酵母成為
    本地相關業界指名購買之品牌。茲檢呈使用資料如下：「NEVADA」酵母之進口
    發票影本五份；「NEVADA」酵母之銷售發票影本四份；為宣傳推廣「NEVADA
    」酵母在本地市場，由永誠工業股份有限公司製作，贈送業界使用之麵包刮刀乙
    片；永誠工業股份有限公司之「NEVADA」酵母產品客戶名錄影本二份。由使用
    資料可知，國內知名大賣場「亞太量販店」、「大潤發」及知名之西點麵包店
    如：「柏拉弗」、「可頌羅浮食品有限公司」、「欣香西點麵包店」、「生楓蛋
    糕店」、「金城糕餅有限公司」、「興麥食品廠」．．．均為「NEVADA」雪山牌
    酵母之客戶群，其中文又以「亞太量販店」、「大潤發」等對不特定大眾採開架
    式之商店，最具代表。若以此二家量販店每月進出數萬人次計，則每月均有數十
    萬人次有機會購得或接觸到「NEVADA」酵母訊息之可能，「NEVADA」酵母應已成
    為原告用以表彰商品來源之重要標記，同時亦成為全球消費者（包括國內消費者
    ）據以購買之重要表徵。故系爭商標在原告經久慣常之使用下，應已取得相當之
    顯著性，依商標法第五條第二項之規定，應得以註冊。
５、系爭商標已於世界各國廣泛註冊，故具備有註冊為商標之一切要件，殆無疑義：
(1)、系爭商標已在世界各地廣泛註冊，除在法國、美國、加拿大、以色列、英國、中
    國大陸、智利、阿根廷、薩爾瓦多、宏都拉斯、尼加拉瓦、越南、加薩走郎等國
    家或地區獲准註冊外，並取得世界註冊，獲准認可註冊之國，包括：阿爾巴尼亞
    、阿爾及利亞、阿美尼亞、奧地利、亞塞拜然、拉魯斯、波士尼亞、保加利亞、
    中國大陸、古巴、埃及、哈薩克、拉托維亞、摩洛哥、烏茲別克共和國、波蘭、
    摩爾達維亞、斯洛伐克、捷克、斯洛伐尼亞、烏克蘭、薩爾瓦多、安托拉、海地
    、阿根廷、巴拿馬、巴西等國。
(2)、按商標有使消費者誤認誤信商品之性質、品質或產地之虞，不得註冊，為世界各
    國商標審查一致採用之原則，系爭商標已於上述國家取得註冊，足證系爭商標圖
    樣具備有註冊為商標之一切要件。按商標隨著商品之銷售而流通於世界各地，商
    標之註冊與否亦應有國際觀，否則在他國可註冊之商標到中華民國卻不具註冊性
    ，使商標之保護在我國缺席，實有阻礙我國國際化之腳步，且有違商標法保護之
    宗旨，審核商標註冊性時不可不慎。
６、行政機關之行政行為應謹守「平等原則」：
(1)、按行政程序法第六條規定：「行政程序，非有正當理由，不得有差別待遇。」被
    告已分別准許眾多含有「地名」之商標註冊，足證以地名為商標並非均不得設計
    為商標並取得專用權註冊，茲列舉如下：註冊第七七四六九八號「加州陽光」
    指定專用於「茶葉、紅茶、綠茶、袋茶、．．．」等商品；註冊第00000
    00號「New York Diary」指定專用於「衣服、靴鞋、圍巾、．．．」等商品；
    註冊第七一一四六九號「大阪城」指定專用於「便當、壽司」等商品；註冊
    第0000000號「夏威夷熱浪SUMMER ALOHA」指定專用於「冰塊、冰棒、雪
    糕、．．．」等商品；註冊第一五二一八六號「金橋 MIAMI」指定專用於「衣
    服」商品。
(2)、由上述商標均得以註冊之情形觀之，系爭商標依行政程序法第六條之「平等原則
    」，應得以註冊。被告逕謂該等案件為「另案是否妥適之問題，自不得以彼類此
    」，但「另案」均可以註冊之情形何以本件不得註冊？若行政機關未能於處分作
    成時斟酌他案具體之情況而給予平等之處分，即破壞平等之原則而構成違法之處
    分，實難令原告甘服。
７、綜上所述，系爭商標無商標法第三十七條第六款規定之適用，且符合商標法第五
    條之規定，得以註冊。被告及訴願決定機關認事用法均有違法之處，請判決如原
    告訴之聲明。
二、被告陳述：
    被告未於言詞辯論期日到場，據其提出之書狀，陳述如左：
１、按商標圖樣有「使公眾誤認誤信其商品性質、品質或產地之虞者」，不得申請註
    冊，為商標法第三十七條第六款所明定。按系爭商標係由單純之「NEVADA」外文
    所構成之商標，予消費者印象，為熟知之美國州名（內華達），以之作為商標指
    定使用於酵母商品，易使消費者對其商品之產地產生誤認誤信之虞，自有首揭法
    條規定之適用。至原告所舉「加州陽光」、「New York Diary」、「大阪城」、
    「夏威夷熱浪」、「金橋MIAMI」等多件商標案例，其或加有其他涵意之用語（
    如「加州『陽光』」、「New York 『Diary』」、「大阪『城』」、「夏威夷『
    熱浪』」），或另加中文（如「『金橋』 MIAMI」），與本件為單純外文商標之
    案情有別，自不得以彼類此，執為本件應准註冊之依據。
２、原告援引英國商標實務及被告中台異字第Ｇ00000000號商標異議審定書
    之見解一節，姑不論各國國情不同、審查基準互異，及相同之 「MONTE CARLO」
    商標已有被告中台異字第八七○七六九號異議審定書認定有商標法第三十七條第
    六款適用之前案等情，其核屬另案認定之問題，且與本件相同案情因單純之地理
    名稱申請註冊以前揭條款核駁在案者，所在多有，亦皆採相同之審查基準。另原
    告所指其商品型錄包括世界各國文字銷售網已遍及世界各地，更透過「永誠工業
    股份有限公司」於國內各大賣場及知名之西點麵包店之廣泛行銷等，業已成為其
    營業之識別標識，依商標法第五條第二項之規定，應得以註冊一節，惟按消費者
    在購買及揀選商品時，主要用以辨識商品來源及產製主體者應屬「商標」，非其
    他商品標示，而參照原告實際使用之外包裝盒及型錄上單純之「NEVADA」字眼，
    自易使消費者聯想其商品產製係源自美國「NEVADA」，而產生誤認誤信之虞，自
    有商標法第三十七條第六款規定之適用，而無商標法第五條第二項規定之適用。
３、綜上所述，被告依法核駁原告註冊之申請，並無不合。為此，請判決如被告答辯
    之聲明。
    理  由
一、本件被告經合法通知，未於言詞辯論期日到場，核無行政訴訟法第二百十八條準
    用民事訴訟法第三百八十六條各款所列之情事，爰依原告之聲請，由其一造辯論
    而為判決，合先敘明。
二、按商標圖樣「使公眾誤認誤信其商品之性質、品質或產地之虞者。」不得申請註
    冊，為商標法第三十七條第六款所明定。其適用係指商標圖樣上之文字、記號或
    圖形本身係表示其指定商品之性質、品質或產地，而使公眾產生誤信誤認之虞者
    而言。
三、本件被告係以原告申請註冊之「NEVADA」商標圖樣上之外文「NEVADA」，係美國
    之州名，以之作為商標指定使用於所指定之商品，難謂無使公眾對其商品之產地
    產生誤認誤信之虞，應不准註冊，乃為核駁之處分。原告不服，循序提起訴願及
    本件行政訴訟。
四、原告於本件行政訴訟中訴稱，系爭商標圖樣上之外文「NEVADA」一字，雖為美國
    內華達州名，但內華達州既在業界及一般大眾心中不以出產「酵母」商品聞名於
    世，相關消費者或廠商欲購買該等商品時，將不會與內華達州產生直接之聯想，
    而誤認「NEVADA」為指定商品「酵母」之產地之情事發生。況且系爭商標業經原
    告長期且廣泛之使用而成為營業上商品之識別標章，縱使有「不具顯著性」之虞
    ，也因原告之使用而成為商標法第二項中「營業上商品之識別標識」，應得以註
    冊。又系爭商標已於世界各國廣泛註冊，故具備有註冊為商標之一切要件，殆無
    疑義。另被告既准許眾多含有「地名」之商標註冊，例如「加州陽光」、「New
    York Diary」、「大阪城」、「夏威夷熱浪SUMMER ALOHA」、「金橋 MIAMI」，
    足證以地名為商標並非均不得設計為商標並取得專用權註冊，而本件系爭商標依
    行政程序法第六條之「平等原則」，應得以註冊云云。惟查：
１、系爭商標圖樣係由單純上之外文「NEVADA」所構成，予消費者之印象，為熟知之
    美國州名，以之作為商標指定使用於酵母商品，易使消費者對其商品之產地產生
    誤認誤信之虞，揆諸首揭法條規定，自不得申請註冊。
２、原告所舉「加州陽光」、「New York Diary」、「大阪城」、「夏威夷熱浪」、
    「金橋 MIAMI」等多件商標案例，其或加有其他涵意之用語（如「加州『陽光』
    」、「New York 『Diary』」、「大阪『城』」、「夏威夷『熱浪』」），或另
    加中文（如「『金橋』 MIAMI」），與本件為單純外文商標之案情有別，自不得
    以彼類此，執為本件應准註冊之依據。
３、原告援引英國商標實務及被告中台異字第Ｇ00000000號商標異議審定書
    之見解一節，姑不論各國國情不同、審查基準互異，及相同之 「MONTE CARLO」
    商標已有被告中台異字第八七○七六九號異議審定書認定有商標法第三十七條第
    六款適用之前案等情，其核屬另案認定之問題，且與本件相同案情因單純之地理
    名稱申請註冊以前揭條款核駁在案者，所在多有，亦皆採相同之審查基準。
４、原告所指其商品型錄包括世界各國文字銷售網已遍及世界各地，更透過「永誠工
    業股份有限公司」於國內各大賣場及知名之西點麵包店之廣泛行銷等，業已成為
    其營業之識別標識，依商標法第五條第二項之規定，應得以註冊一節，惟按消費
    者在購買及揀選商品時，主要用以辨識商品來源及產製主體者應屬「商標」，非
    其他商品標示，而參照原告實際使用之外包裝盒及型錄上單純之「NEVADA」字眼
    ，自易使消費者聯想其商品產製係源自美國「NEVADA」，而產生誤認誤信之虞，
    自有商標法第三十七條第六款規定之適用，而無商標法第五條第二項規定之適用
    。
五、綜上所述，原告之陳詞均不可採，則被告所為「本件商標之註冊申請，經審查，
    應予核駁．．．」之處分，揆諸首揭規定，並無違誤，訴願決定予以維持，亦無
    不合。原告徒執前詞，訴請撤銷訴願決定及原處分，並命被告就申請案號第00
    000000號「NEVADA」商標註冊申請案作成准予審定之處分，均無理由，應
    予駁回。
六、本件事證已臻明確，兩造其餘攻擊防禦方法與本件判決結果不生影響，故不逐一
    論述，併此敘明。
據上論結，本件原告之訴為無理由，爰依行政訴訟法第九十八條第三項前段、第二百
十八條，民事訴訟法第三百八十五條第一項前段判決如主文。
中    華    民    國      九十三      年      一      月      十四      日
                              臺 北 高 等 行 政 法 院 第 一 庭
                                    審 判 長 法    官 徐瑞晃
                                             法    官 李得灶
                                             法    官 吳慧娟
右為正本係照原本作成。
如不服本判決，應於送達後二十日內，向本院提出上訴狀並表明上訴理由，如於本判
決宣示後送達前提起上訴者，應於判決送達後二十日內補提上訴理由書（須按他造人
數附繕本）。
中    華    民    國      九十三      年      一      月      十四      日
                                             書 記 官 劉道文
